【裁判字號】    98,消債抗,37
【裁判日期】    980525
【裁判案由】    更生事件
【裁判全文】
臺灣屏東地方法院民事裁定            98年度消債抗字第37號
抗  告  人  甲○○
上列抗告人因消費者債務清理條例聲請更生事件，對於民國98年
3 月17日本院98年度消債更字第38號裁定提起抗告，本院裁定如
下：
    主      文
抗告駁回。
抗告程序費用新臺幣壹仟元由抗告人負擔。
    理      由
一、按債務人不能清償債務或有不能清償之虞者，得依本條例所
    定更生或清算程序，清理其債務，消費者債務清理條例（下
    稱消債條例）第3 條定有明文。又聲請更生或清算不合程式
    或不備其他要件者，法院應以裁定駁回之，但其情形可以補
    正者，法院應定期間先命補正，復為同條例第8 條所明定。
    而消債條例之立法目的，乃認陷於經濟上困境之消費者若任
    其於惡性循環之債務窘境中自生自滅，其將衍生嚴重之社會
    問題，致難以維持安定之社會經濟秩序，故有予之分別情形
    依更生或清算之程序清理其債務之必要，藉以妥適調整其與
    各相關債權人等間之權利義務關係，以謀求消費者經濟生活
    之更生機會，從而健全社會經濟發展。惟私法上之債之關係
    ，係以當事人間之信賴關係為基礎，為社會經濟組織之重要
    支柱，故當事人於以法律行為追求自己之利益之際，亦應顧
    及對方之利益，並考量債權債務在社會上之作用，本於誠實
    及信用之原則，行使其債權及履行其債務。如其總財產確有
    不能清償債務或有不能清償之虞者，始能聲請更生或清算。
二、抗告意旨略以：
  (一)抗告人每月必要支出為新臺幣（下同）36,014元，明細如下
    ：
  1.房貸：12,000元（該房屋所有權人為抗告人之姐，因目前抗
    告人一家居住其內，故與姊姊協議於居住期間，由抗告人負
    擔房屋貸款。）
  2.膳食費：4,500 元。
  3.通訊費：1,045 元。
  4.交通費：5,000 元
  5.稅賦：1,469 元。
  6.扶養費：支出母親吳陳守金2,000 元，抗告人之子吳志盛、
    女吳婉如各5,000 元，共12,000元。
  (二)抗告人衡量債務現況，實有不能清償之虞，說明如下：
  1.抗告人遭外賣之債權，目前由良京實業股份有限公司（下稱
    良京公司）取得，抗告人與良京公司協調多次，該公司堅持
    抗告人需一次全額清償該筆債務，不願給抗告人以協商或分
    期之方式清償，而抗告人每月實領薪資僅約31,303元，實無
    法一次全部清償。
  2.前置協商不成立通知書上清楚註記「外債務未納入協商，無
    法接受本行提供之還款方案」，抗告人於債務協商時已明確
    表明經濟狀況，債權銀行即台新商業銀行股份有限公司（下
    稱台新銀行）未註記抗告人為逃避債務之人，顯見抗告人係
    因被外賣之債務龐大，且良京公司不願與抗告人協商，致抗
    告人無法解決債務問題。
    綜上，抗告人係因收入減生活必要費用不足清償還款條件及
    被外賣之債權，而無法與台新銀行成立協商，無法清償事證
    明確，無法期待抗告人接受顯無法負擔之還款條件，請鈞院
    從寬審酌，並提出如附表所示之更生方案供鈞院參考，亦聲
    明：(一)廢棄原裁定、(二)准抗告人開始更生程序、(三)諭知抗告
    人債務處理方式，與全數債權人達成庭外和解。
三、抗告人於消債條例實施後，於97年間與最大債權金融機構台
    新銀行申請「消費者債務清理條例前置協商」，因抗告人無
    法負擔台新銀行所提之還款條件，分22期、9 ﹪，每期清償
    41,371元，致協商不成立等情，有台新銀行97年12月29日前
    置協商不成立通知書影本及台新銀行陳報之更生事件陳述意
    見狀在卷可稽（見原審卷第21頁、第58頁）。是本件應先探
    究抗告人是否符合消債條例第3 條所稱「有不能清償債務或
    有不能清償之虞」之情形，以定其更生之聲請是否合法。經
    查：
  (一)抗告人雖主張伊每月實領薪資僅約31,303元，則依抗告人95
    年度、96年度綜合所得稅各類所得資料清單影本所載（見原
    審卷第33頁、第34頁），抗告人95年及96年薪資核發單位為
    ：「高雄縣政府警察局仁武分局」，再依抗告人所提97年度
    9 月份至11月份個人明細表所示（見本審卷第18頁至第21頁
    ），薪資核發單位亦為「高雄縣政府警察局仁武分局」，並
    無不同，惟抗告人95年及96年薪資共1,951,240 元，經換算
    後可知其平均月薪為81,302元【計算式：（894396＋000000
    0） ÷24＝81301.6 ，元以下四捨五入】，上開個人明細表
    所載薪資卻大幅降至59,145元，抗告人對其所得狀況，本屬
    知之最詳，對之有誠實說明義務，然抗告人於抗告狀中對上
    開所得資料清單與個人明細表所載薪資金額相差甚大理由隻
    字未提，難認抗告人已盡說明義務，是抗告人上開主張，尚
    不可採。
  (二)按家庭生活費用，除法律或契約另有約定外，由夫妻各依其
    經濟能力、家事勞動或其他情事分擔之。因前項費用所生之
    債務，由夫妻負連帶責任，民法第1003條之1 定有明文。次
    按直系血親相互間、家長家屬相互間及夫妻相互間互負扶養
    之義務；又扶養之程度，應按受扶養權利者之需要，與負扶
    養義務者之經濟能力及身分定之，民法第1114條、第1116條
    之1 及第1119條，分別定有明文。抗告人自承其為家中長子
    ，有二名姊妹（見原審卷第78頁），每月支出吳陳守金撫養
    費2,000 元（見原審卷第8 頁），依上開規定，應由抗告人
    與二名姊妹共同負擔其母吳陳守金之扶養費，非獨由抗告人
    負擔，逕將經濟負荷轉嫁於全體債權人承受，故本院認抗告
    人每月支出吳陳守金扶養費應為667 元【計算式：2000÷3
    ＝666.6 ，元以下四捨五入】，較為合理。另抗告人之配偶
    潘淑芳雖無義務負擔抗告人之債務，但對家庭生活費用有依
    法分擔之義務，由原審依職權使用稅務電子閘門財產所得調
    件明細表（見原審卷第177 頁至第180 頁）觀之，潘淑芳於
    95年度、96年度收入合計1,593,019 元，月平均收入約66,3
    76元【計算式：（733196＋859823）÷24＝66375.7 ，元以
    下四捨五入】，堪認應可共同負擔抗告人對母吳陳守金、子
    吳志盛及女吳婉如之扶養費，故本院認抗告人每月支出之扶
    養費為5,334 元【計算式：（667 ＋5000×2） ÷2 ＝5333
    .5 ， 元以下四捨五入】，較為合理。消債條例之立法目的
    ，係為使不幸陷入經濟困境之人得以清理債務、重建生活，
    並在清理過程中能保有符合人性尊嚴之最低基本生活，而非
    任由債務人任意主張其基本生活費用之數額，否則將造成無
    協商誠意者，反而更容易進入更生程序之不合理現象，是以
    ，參照抗告人之每月支出費用，本院審酌應以內政部社會司
    公告之97年度臺灣省平均每人每月最低生活費用9,829 元為
    計算基準，可知抗告人前開所述每月之生活費用合計為24,0
    14元【計算式：12000 （住宅費）＋4500（膳食費）＋1045
    （通訊費）＋5000（交通費）＋1469（稅賦）＝24014 】，
    已超過一般人每月最低生活費標準，殊非合理，故本院認抗
    告人每月日常生活必要支出如依內政部社會司所公告之97年
    度臺灣省每人每月最低生活費標準9,829 元計算，較為公允
    。抗告人每月平均薪資為81,302元，業如前述，其於扣減每
    月必要費用9,829 元及撫養費5,334 元，復扣除抗告人遭強
    制扣薪18,745元後（見本審卷第18頁至第20頁），仍有餘47
    ,394 元 ，已足夠支付台新銀行所提還款方案，是抗告人尚
    非不能清償其債務。抗告人既無不能清償其債務之情形，本
    院自無庸審酌其所提如附表所示之清償方案。
  (三)又和解乃謂當事人約定，互相讓步，以終止爭執或排除法律
    關係不明確之狀態契約，基於私法自治原則及契約自由原則
    ，端賴進行協商之雙方，本於誠實之基礎，共同協力予以進
    行。抗告人聲明請求本院諭知抗告人債務處理方式，與全數
    債權人達成庭外和解，依上開所述，非本院所得審究事項，
    抗告人此項聲明亦無理由，併予駁回。
四、綜上，抗告人既尚難謂有何不能清償債務情形或有不能清償
    之虞情形。從而原審裁定駁回抗告人更生方案之聲請，核無
    違誤，抗告意旨猶執前詞，求予廢棄另為裁定，為無理由，
    應予駁回。爰裁定如主文。
中    華    民    國    98    年    5     月    25    日
              民事第二庭      審判長法  官  張世賢
                                    法  官  吳思怡
                                    法  官  胡晏彰
正本係照原本作成。
本裁定不得抗告。
中    華    民    國    98    年    5     月    25    日
                                    書記官 郭松菊
  附表：
┌───────────────────────────┐
│依抗告人之債權人清冊所示，台新銀行等無擔保及無優先債權│
│人之債權總額為1,151,584 元，抗告人自認可自更生方案裁定│
│確定之翌日起6 年內，以每月清償1 次，共計清償72期，每期│
│清償15,994元，（計算式0000000 ÷72＝15994.2 ，元以下四│
│捨五入），是更生清償總金額為1,151,584 元，佔無擔保及無│
│優先債權總額之比例為100 ﹪，計算式如下：              │
├───────────────────────────┤
│債務總額：無擔保債務1,151,584 元                      │
├───┬─────────┬─────┬───────┤
│      │間距：每30日為1 期│年限：6 年│計：72期      │
│      ├─────────┴─────┴───────┤
│      │每期15,994元                                  │
│分期清├───────────────────────┤
│償方法│起：自鈞院認定更生方案裁定確定之翌日起        │
│      │迄：更生方案裁定確定之翌日起推算6 年止        │
│      ├─────────┬─────────────┤
│      │清償總額：        │清償成數：                │
│      │1,147,968元       │100﹪                     │
└───┴─────────┴─────────────┘


司法院資訊處製作；財團法人民間司法改革基金會備份。
